【裁判字號】    97,家上,51
【裁判日期】    971014
【裁判案由】    請求剩餘財產分配
【裁判全文】
臺灣高等法院臺南分院民事判決  97年度家上字第51號
上  訴  人
即  原  告  甲○○
訴訟代理人  李育禹  律師
上  訴  人
即  被  告  乙○○
訴訟代理人  王燕玲  律師
複 代 理人  黃慕容  律師
上列當事人間請求剩餘財產分配事件，兩造對於中華民國九十七
年三月五日臺灣嘉義地方法院第一審判決（九十五年度家訴字第
二一號）均提起上訴，本院於九十七年九月三十日言詞辯論終結
，判決如下：
      主      文
兩造上訴均駁回。
第二審訴訟費用由兩造上訴人各自負擔。
      事  實  及  理  由
一、上訴人甲○○主張：兩造於民國六十六年四月十日結婚，婚
    後並未約定夫妻財產制；被上訴人乙○○於九十四年二月二
    十五日提起離婚訴訟，經嘉義地院以九十四年度婚字第一四
    二號受理後，於九十四年六月二十九日判決兩造離婚確定。
    又，兩造於婚姻關係存續中取得而現存之婚後財產，扣除婚
    姻關係存續中所負債務後，伊之剩餘財產價值為新台幣（下
    同）一百二十四萬九千一百八十三元，乙○○之剩餘財產價
    值為七百二十三萬二千八百六十一元，自應就雙方剩餘財產
    之差額為分配；為此，依民法第一千零三十一條之一規定，
    求為命乙○○給付四百八十六萬九千八百六十九元，及按法
    定利率計算利息之判決。原審判決乙○○應給付五十九萬八
    千三百六十八元及法定遲延利息，固無不合，乙○○就此部
    分之上訴並無理由；惟就駁回伊其餘請求部分，則有未洽。
    並聲明：(一)原判決不利部分廢棄。(二)上廢棄部分，乙○○應
    再給付伊四百二十七萬一千五百零一元，及自九十五年四月
    十一日（即原審起訴狀繕本送達翌日）起至清償日止，按年
    息百分之五計算之利息。(三)乙○○之上訴駁回。(四)第一、二
    審訴訟費用由乙○○負擔。
二、上訴人乙○○則以：被上訴人甲○○於兩造婚姻關係存續中
    ，並未分擔家事勞動，又因長期失業，終日沉迷於賭博，甚
    至施用毒品而浪費財產，並於八十八年間經法院裁定觀察、
    勒戒在案；且徒憑臆測，四處散佈傳述、張貼文字，誣指伊
    與人通姦，復對伊暴力相向，毆打成傷，經伊聲請法院核發
    通常保護令，因而經法院判決准兩造離婚。兩造於婚後長達
    二十八年期間中，均仰賴伊工作以提供家庭及子女生活開銷
    ，伊一人肩負在外賺錢及操持家務之雙重職責，甲○○對於
    伊婚後財產之增加，並無貢獻，自應免除伊之財產分配額始
    符公平等情詞，資為抗辯；並聲明：(一)原判決不利部分廢棄
    。(二)上廢棄部分，甲○○在第一審之訴駁回。(三)甲○○之上
    訴駁回。(四)第一、二審訴訟費用由甲○○負擔。
三、兩造不爭執之事實：
（一）兩造於六十六年四月十日結婚，婚後並未約定夫妻財產制
      。上訴人乙○○於九十四年二月二十五日提起離婚訴訟，
      經嘉義地院以九十四年度婚字第一四二號受理後，於九十
      四年六月二十九日判決兩造離婚確定。
（二）兩造於婚姻關係存續中取得而現存之婚後財產，扣除婚姻
      關係存續中所負債務後，上訴人甲○○之剩餘財產價值為
      一百二十四萬九千一百八十三元；上訴人乙○○之剩餘財
      產價值為七百二十三萬二千八百六十一元。
（三）上開事實，有兩造分別於原審提出，且互不爭執真正之戶
      籍謄本、土地登記謄本、建物登記謄本、地政事務所網路
      申領異動索引資料、買賣契約書（原審卷第八頁至第一五
      頁、第一八一頁、第一八二頁），及原審法院調取兩造之
      金融存款、投資等相關資料在卷（原審卷第五三頁、第九
      五頁至第九八頁、第一０一頁至第一一一頁、第一一八頁
      至第一一九頁、第一四五頁至第一五二頁），併囑託台灣
      省建築師公會嘉義辦事處鑑定乙○○所有土地及建物價值
      （證物外放）外，並經本院依職權調取嘉義地院九十四年
      度婚字第一四二號民事卷宗核閱無誤，且為兩造所不爭，
      均堪信實。
四、按夫妻於結婚前或結婚後，未以契約訂立夫妻財產制者，以
    法定財產制為其夫妻財產制，此觀民法第一千零四條、第一
    千零五條規定自明。次按法定財產制關係消滅時，夫或妻現
    存之婚後財產，扣除婚姻關係存續所負債務後，如有剩餘，
    其雙方剩餘財產之差額，應平均分配。依前項規定，平均分
    配顯失公平者，法院得調整或免除其分配額，民法第一千零
    三十條之一第一項前段、第二項亦分別定有明文；本件上訴
    人甲○○主張：兩造於婚姻關係消滅時之剩餘財產差額，應
    由雙方平均分配云云，惟為上訴人乙○○否認，並以上情置
    辯；查：
（一）兩造婚後並未約定夫妻財產制，上訴人乙○○係於九十四
      年二月二十五日提起離婚訴訟，嗣經嘉義地院以九十四年
      度婚字第一四二號判決兩造離婚確定；經計算兩造於婚姻
      關係存續中取得而現存之婚後財產，扣除婚姻關係存續中
      所負債務後，上訴人甲○○之剩餘財產價值為一百二十四
      萬九千一百八十三元，上訴人乙○○之剩餘財產價值為七
      百二十三萬二千八百六十一元等情，為兩造不爭執之事實
      （參見本審卷第四八頁、第四九頁）。
（二）證人即兩造所生次子李昆泉、三女李妙純在原審法院另案
      受理九十四年度婚字第一四二號之兩造離婚訴訟中，於九
      十四年三月十七日行調解程序時，均到場證述：「伊父親
      從伊等國小開始就沒有工作了，到現在也一直沒工作，平
      常沈迷賭博，也有吸食毒品，曾遭觀察勒戒，平常我們的
      生活費都是我媽媽工作賺錢提供的。」等語（參見嘉義地
      院九十四年度婚字第一四二號民事卷第一０頁，另行影印
      附於本審卷第七三頁）。證人即兩造所生長子李昆達於九
      十四年五月十二日審理時，亦到場證述：「伊父親近十年
      來沒有工作，平常家庭生活費用都是由伊母親和伊等兄弟
      姐妹四人工作負擔」等語明確（參見上揭民事卷第二九頁
      ，另行影印附於本審卷第七七頁）。
（三）又，上訴人甲○○確於八十八年間因吸食毒品，經檢察官
      聲請法院裁定移送觀察勒戒。另於九十四年六月間則因違
      反家庭暴力防治法案件，經檢察官偵查終結，處分緩起訴
      在案者，並有本院依職權調取上訴人甲○○之前案紀錄表
      在卷（本審卷第三一頁）可佐。
（四）此外，上訴人甲○○因於婚後施用毒品，經移送觀察勒戒
      ，又未負擔家計，且徒憑臆測，四處散佈傳述、張貼文字
      ，誣指上訴人乙○○與人通姦，並時常以言語侮辱及毆打
      上訴人乙○○成傷。於九十四年一月十二日下午二時許，
      更因抓上訴人乙○○頭髮、打耳光及以穢語辱罵上訴人乙
      ○○，而經法院核發通常護令後，仍未珍惜兩造婚姻；經
      上訴人乙○○以兩造間確有難以維持婚姻之重大事由，訴
      請嘉義地院以九十四年度婚字第一四二號判決准兩造離婚
      確定者，並有本院依職權調取之上揭民事卷宗在卷可按。
（五）綜參上情：
    (1)兩造於婚後並未約定夫妻財產制，應以法定財產制為其夫
      妻財產制。嗣上訴人乙○○於九十四年二月二十五日提起
      離婚訴訟，並經嘉義地院以九十四年度婚字第一四二號判
      決兩造離婚確定；則兩造之夫妻財產制關係既已消滅，依
      首開說明，即應計算夫或妻於婚姻關係存續中取得而現存
      之剩餘財產，以憑分配雙方差額。經計算結果，兩造於婚
      姻關係存續中取得而現存之婚後財產，扣除婚姻關係存續
      中所負債務後，上訴人甲○○之剩餘財產價值為一百二十
      四萬九千一百八十三元；上訴人乙○○之剩餘財產價值為
      七百二十三萬二千八百六十一元，已如上述，堪認雙方剩
      餘財產之差額為五百九十八萬三千六百七十八元（計算公
      式：7,232,861元－1,249,183元＝5,983,678元）。
    (2)證人即兩造所生子女李昆達、李昆泉、李妙純於另案審理
      時均證述：其父已多年未工作之事實，對照上訴人甲○○
      自陳：「在八十八年因吸食安非他命，被關一個月後，仍
      有耕作所得，但並未交給對造」等語（參見本審卷第七０
      頁），正相吻合，堪認證人李昆達、李昆泉、李妙純之上
      開證述與實情相符，均足採信。益見上訴人甲○○於兩造
      在九十四年間經法院判決離婚確定前，至少有將近十年期
      間，並未支付家庭生活費用者亦明。
    (3)其次，上訴人甲○○將近十年期間並無穩定工作，而未負
      擔家計；復時常沉迷賭博，甚至施用毒品，且四處散佈傳
      述、張貼文字，誣指上訴人乙○○與人通姦，並時常以言
      語侮辱，甚而毆打上訴人乙○○成傷。上訴人甲○○所為
      上開行為，除經檢察官處分緩起訴在案外，民事法院並以
      此為由，判決准兩造離婚確定；堪認上訴人甲○○對於上
      訴人乙○○在兩造婚姻關係存續期間取得之婚後財產，並
      未施加相當之助益；若以兩造現存之上開剩餘財產差額，
      逕行平均分配予雙方，對於上訴人乙○○言，顯失公平。
    (4)惟上訴人乙○○現有坐落嘉義縣新港鄉○○○段菜公小段
      六二之一六地號、六三之四０地號及其上建物建號一一０
      號之房地所有權，係上訴人乙○○於八十二年五月二十六
      日，以買賣為原因而取得者，此觀卷附之土地及建物登記
      謄本至明（參見原審卷第九頁至第一五頁）。上揭房地之
      取得係在上訴人甲○○於八十八年間，因吸食毐品案件遭
      移送勒戒之執行以前，對照兩造係於六十六年間結婚，且
      證人即兩造所生子女李昆達、李昆泉、李妙純並證述：上
      訴人甲○○自其等唸國小時起沒有工作等語以觀，堪認上
      訴人甲○○在兩造婚後之初期，並無不工作或不負擔家庭
      生活費用情事；按諸常情，上訴人甲○○對於上訴人乙○
      ○於八十二年間因買賣而取得上揭房地時，難認完全沒有
      任何助益。上訴人乙○○抗辯：上訴人甲○○對於其婚後
      財產之增加並無貢獻，應免除伊之財產分配額云云，並無
      理由。
    (5)基上，本院審酌兩造於婚姻關係存續中對婚後財產之增加
      ，及對家庭勞務貢獻之程度等一切情狀，認若以雙方之剩
      餘財產差額五百九十八萬三千六百七十八元，予以平均分
      配者，對於上訴人乙○○言，尚非公允。爰參酌上情，就
      雙方剩餘財產之差額，調整為由上訴人甲○○分配十分之
      一，上訴人乙○○分配十分之九；則上訴人甲○○得請求
      上訴人乙○○給付之分配額為五十九萬八千三百六十八元
      計算公式：5,983,678元×1/10＝598,368元）（元以下四
      捨五入）
五、綜上，上訴人甲○○依民法第一千零三十條之一第一項規定
    ，求為命上訴人乙○○給付在五十九萬八千三百六十八元，
    及自原審起訴狀繕本送達翌日即九十五年四月十一日（送達
    證書附於原審卷第二八頁）起至清償日止，按週年利率百分
    之五計算利息之範圍內，為有理由，應予准許；逾此金額之
    請求，則為無理由，應予駁回。就上開應准許部分，原審判
    命上訴人乙○○如數給付，並依兩造聲請，分別酌定相當之
    擔保為准、免假執行之宣告，於法並無不合；上訴人乙○○
    之上訴意旨指摘原判決不當，求予廢棄改判，非有理由，應
    予駁回其上訴。至於就上開不應准許部分，原審駁回上訴人
    甲○○此部分之訴及假執行之聲請，亦無不合；上訴人甲○
    ○之上訴意旨猶執前詞聲明廢棄，亦為無理由，同應駁回其
    上訴。
六、本件事證已臻明確，兩造其餘攻擊方法，不影響本件判決結
    果，爰不一一論述，併此敘明。
七、據上論結，本件兩造之上訴均為無理由，依民事訴訟法第四
    百四十九條第一項、第七十八條，判決如主文。
中    華    民    國    97    年    10    月    14    日
                  民事第三庭    審判長法  官  陳  光  秀
                                      法  官  曾  平  杉
                                      法  官  李  文  賢
上為正本係照原本作成。
上訴人即原告如對本判決上訴，須於判決送達後20日內向本院提
出上訴狀，未表明上訴理由者，應於上訴後20日內，向本院提出
理由書（須附繕本）。依法須繳納裁判費並應委任律師為訴訟代
理人，始得上訴。
中    華    民    國    97    年    10    月    15    日
                                      書記官  劉  清  洪
【附記】
民事訴訟法第466條之1：
(1)對於第二審判決上訴，上訴人應委任律師為訴訟代理人。但上
  訴人或其法定代理人具有律師資格者，不在此限。
(2)上訴人之配偶、三親等內之血親、二親等內之姻親，或上訴人
  為法人、中央或地方機關時，其所屬專任人員具有律師資格並
  經法院認為適當者，亦得為第三審訴訟代理人。
民事訴訟法第466條之2：
  上訴人無資力委任訴訟代理人者，得依訴訟救助之規定，聲請
  第三審法院為之選任律師為其訴訟代理人。


司法院資訊處製作；財團法人民間司法改革基金會備份。
